【裁判字號】    91,訴,2071
【裁判日期】    920508
【裁判案由】    返還房屋
【裁判全文】
臺灣臺中地方法院民事判決  九十一年度訴字第二○七一號
    原      告  乙○○
    訴訟代理人  陳盈壽律師
    被      告  甲○○  住台中.
                        國民身.
右當事人間請求返還房屋等事件，於民國九十二年四月二十四日辯論終結，本院判決如左：
    主      文
被告應給付原告新臺幣玖拾玖萬零佰零肆元，及自民國九十一年十一月十三日起至清償日
止，按週年利率百分之五計算之利息。
原告其餘之訴駁回。
訴訟費用由被告負擔五分之二，餘由原告負擔。
本判決原告勝訴部分，於原告以新臺幣拾萬元為被告供擔保後，得假執行；但被告如於
假執行程序實施前，以新臺幣玖拾玖萬零佰零肆元為原告預供擔保，得免為假執行。
原告其餘假執行之聲請駁回。
    事      實
甲、原告方面：
一、聲明：求為判決(一)被告應給付原告新台幣（下同）二百五十二萬六千六百零七元，及自
          民事準備(三)狀繕本送達之翌日即民國（下同）九十一年十一月十三日起至清償日
          止，按年息百分之五計算之利息。(二)願供擔保請准宣告假執行。
二、陳述：
（一）緣八十六年一月間，原告基於三名小孩已逐漸長大，且舊家（台中縣東勢鎮○○里○
      ○街一巷十號，被告父親所有）已不敷使用，本身亦有固定之工作及收入（市場擺麵
      攤）及約一百萬元之存款，故遂與被告商議興建系爭房屋一事，被告同意後即以自己
      為起造人，開始籌劃相關事宜，並於同年二月份（農曆正月初二）開始系爭房屋之地
      基綁鐵、板模工程，於八十六年四月二十九日取得建造執照後，即正式進行系爭房屋
      之第一次工程，嗣後並追加第二次工程，致使系爭房子於八十七年七月二十日始取得
      使用執照，並於同年十月份新居落成（即台中縣東勢鎮○○○段二九六建號，門牌號
      碼為台中縣東勢鎮○○路二二０之三號），該屋之原始起造人是被告，且亦由被告購
      買建材及僱用工人建造而成，但被告因週轉困難，資金不足，故由原告代其墊付如下
      之費用：
    (一)向聯大建材行支付磁磚費用，共計十五萬元。
    (二)支付向林籣有購買花梨木扶手費用，共計三萬元。
    (三)支付劉日燐粉刷牆壁工資，共計十八萬元。
    (四)支付享明裝潢行全棟十二個窗戶窗簾工程費用，共計三萬一千五百元。
    (五)支付沈昭明粉刷牆壁二次工程工資，共計二十萬元。
    (六)支付委託乙升建設設計農舍及申請建造、使用執照費用，共計七萬元。
    (七)支付徐振芳板模工程，共計四十八萬四千元。
    (八)支付葉冠廷鋁門窗工程，共計二十一萬二千三百元。
    (九)支付健成油漆工程行外牆、室內油漆工程，共九萬二千元。
    (十)支付松擁鐵材有限公司房屋鐵材用料費用，共計三十四萬四千九百零四元，並由徐振
      芳收取並轉交。
    (十一)支付龍豪花崗石有限公司花崗石地板材料費，共計十七萬六千元。
    (十二)支付室內裝潢設計徐登雄原木門費用，共計五萬二千七百五十三元。
    (十三)支付紘業石材有限公司，花崗石流理台、流理台磨角水磨、一樓至三樓花崗石樓梯費
      用，共計七萬四千一百五十元。
    (十四)支付劉能文水電工程費用，共計十七萬六千元。
    (十五)支付劉康庶亞特仕太陽能熱水器，共計六萬三千元。
    (十六)支付徐振芳混凝土十九萬元。
    以上合計共支出二百五十二萬六千六百零七元。
（二）原告自八十年至八十六年間係從事板模工人，自八十六年起即在市場經營麵攤，此有
      市場攤位租約可稽，故被告主張原告在興建系爭房屋時並沒有工作，不足採信，實已
      昭然。次按被告甲○○於台中縣東勢鎮農會，帳號0000000000號之活期儲
      蓄存款帳戶中，其於房屋興建期間（八十六年至八十七年）收入金額共計只有五十八
      萬一千五佰十五元整；反觀原告乙○○於東勢郵局，帳號．．○六八○九九─九號之
      交易明細中，其於房屋興建期間（八十六年至八十七年）收入金額共計二百二十七萬
      四千七百二十九元整，是故原告能否代被告支付工程款項，實已灼然。
（三）按妻之原有財產所負債務而以夫之財產清償，或夫之債務而以妻之原有財產清償者，
      夫或妻有補償請求權，但在聯合財產關係消滅前，不得請求補償。修正前民法第一○
      二七條第一項定有明文。查本件兩造於七十三年結婚，結婚前或結婚後均未以契約訂
      立夫妻財產制，依舊民法第一千零五條規定，即以法定財產制（聯合財產制）為其夫
      妻財產。嗣於八十六、八十七年間被告因失業在家，整日酒醉不醒人事，導致系爭房
      屋興建時，被告所積欠之工程款債務，皆由原告之原有財產清償，是故原告於兩造九
      十一年四月二十九日判決離婚（本院九十一年婚字第一五八號）聯合財產關係消滅後
      ，即得依法請求被告補償，因而爰依修正前之民法第一千零二十七條第一項為請求被
      告返還。又按關於親屬之事件，其在修正前發生者，除本施行法有特別規定外，亦不
      適用修正後之規定。民法親屬編施行法第一條後段定有明文。查本件補償請求權係發
      生於親屬編九十一年六月二十六日修正公布前，且施行法中亦無溯及適用之特別規定
      ，故自仍得適用修正前之民法第一千零二十七條規定，於此併予敘明。
（四）又原告為被告代為墊付工程款，且無違反被告本人之意思，則原告亦得依民法第一百
      七十二條、第一百七十六條第一項之無因管理法律關係，要求被告償還所支出之必要
      費用或有益費用，此一請求與前開依修正前之民法第一千零二十七條之請求，為選擇
      合併，由法院擇一請求判決原告勝訴即可。
三、證據：提出戶籍謄本一件、本院九十一年度婚字第一五八號民事判決影本一件、建物登
          記謄本一件、民事判決確定證明書影本一件、臺中縣東勢鎮實施區域計劃地區自
          用農舍使用執照影本一件、收據影本二件、送貨單影本一件、估價單影本九件、
          現金支出傳票影本一件、出貨請款單影本一件、訂購契約書影本一件、證明書影
          本一件、臺中縣東勢鎮實施區域計劃地區自用農舍建造執照影本一件為證；並聲
          請訊問證人劉日燐、沈昭明、陳乙升、徐振芳、徐瑞弘、劉能文、黃貴專，及聲
          請本院調取被告在台中縣東勢鎮農會帳號0000000000號於八十七年、
          八十八年間之往來紀錄、原告在東勢郵局帳號０六八０九九─九號之往來明細表
          。
乙、被告方面：
一、聲明：求為判決駁回原告之訴及其假執行之聲請；如受不利判決願供擔保請准宣告免為
          執行。
二、陳述：
（一）被告任職駕駛砂石車司機長達十五年之久，當時雙方仍為夫妻關係，被告所得薪資全
      部均存入原告所開列之帳戶，家中所有開支，均悉由原告支配使用，建造系爭農舍一
      事，亦由原告一手處理，因而購買建材及僱用工人亦交由原告辦理，故而估價單及收
      據上皆為原告名義。
（二）按於婚姻關係存續中以夫為原始起造人名義興建房屋，其中部分之材料款或工程款，
      係由妻經手支付，於此，就該「房屋」是否即為夫之原有財產？抑或夫妻共同所有之
      財產？又就該「部分之材料款或工程款債務」，是否即屬夫（原有財產）所負之債務
      ？或是夫妻共同所負之債務？又就該「部分之材料款或工程款，係由妻經手支付」乙
      節，此部分款項究屬夫或妻之特有財產或聯合財產，又若屬聯合財產，究屬聯合財產
      中之夫或妻之原有財產或是共有之聯合財產？實有探究之必要。原告主張系爭房屋係
      被告所有之原有財產，被告並不爭執，至於原告主張興建系爭房屋所支出之材料款或
      工程款之債務，係原告所負之債務乙節，被告否認之，原告就此應負舉證責任。又原
      告主張興建系爭房屋所支出之材料款或工程款，係由其原有財產中經手支付，被告應
      予返還乙節，被告亦予否認，原告就此部分款項係屬妻之特有財產或聯合財產中屬於
      妻之原有財產乙節，負舉證責任。
（三）按夫妻係以建立家庭為中心之共同生活體，且夫妻於日常家務，互為代理人，妻對於
      夫之原有財產，於民法第一千零三條所定代理權限內，得處分之。本件兩造於婚姻關
      係存續中，興建新屋為提供兩造及子女有一共同居住之新穎舒適之生活環境，故興建
      新屋之事務，應屬兩造所共同關注之家務，就興建房屋之糾工、監工及訂約、付款等
      事宜，兩造互為代理人，本合乎常情與法理，又兩造間之經濟生活，向來係由被告負
      責賺錢（經營卡車託運及挖土機等業務），並交由原告管理，雖然兩造離婚前數年起
      ，原告亦有擺設麵攤幫忙家計，然被告亦曾到麵攤幫忙，基此，自難謂原告帳戶內之
      款項或保管之現金或經營麵攤之所得，均為其原有財產。況依民法第一千零八條第二
      項規定，聯合財產由妻管理時，第一千零十九條至第一千零三十條關於夫之權利義務
      ，適用於妻，關於妻之權利義務，適用於妻，故本件縱然有部分款項係由原告經手支
      付，該支付之款項係屬於被告所賺取交給原告管理之被告原有財產，尚難遽為認定係
      原告以其原有財產代被告清償債務。
（四）如上所述，本件被告興建系爭房屋，縱然有部分款項係由原告經手支付，難謂符合不
      當得利之要件，乃係基於夫妻共同生活體及法律之規定而來，故原告依無因管理關係
      請求，亦與事實不符。
（五）關於原告所提出之工程支出明細及相關單據乙節，經查：
    (一)原告所提出之單據均非工程支出當時所製發之原始憑證，而係嗣後補作之單據，不僅
      日期記載不清，且係倒填日期，或事隔數年後製作之單據，均非合法之單據，不足作
      為支出工程款之證明。
    (二)原告所舉證人沈昭明、黃貴專係原告之姐夫及姐姐，誼屬至親，其證詞顯屬偏頗不實
      ，按系爭房屋之粉刷工程費用二十萬元係被告所親自支付，該證人卻不承認。
    (三)原告所舉證人陳乙升，其先證稱委託申請建照執照及使用執照之費用七萬元，係原告
      分二次給付他云云，然此項款係被告交給事務所之小姐簽收，該證人並未收款，故其
      證詞不實，此經被告點出付款細節後，該證人隨即改稱，錢是原告交給其事務所小姐
      ，其有在場看到，在交錢時，被告並有去等語，證詞前後不一，難以採信。
    (四)原告所傳證人劉能文並無法具體確認工程金額，且自承其估價單是事後補寫，且證稱
      係至兩造住處收款，不記得何人付款等語，亦不足證明原告以自己之原有財產清償被
      告之債務。
    (五)至於其他款項雖有部分是由原告支付，但該等款項來自被告，自不能以原告有支付行
      為，即遽認原告以自己之原有財產清償被告之債務。
三、證據：提出車輛買賣契約書影本一件、在職證明影本一件、交通部公路局台中區監理所
          豐原監理站函影本一件、放款餘額證明書影本一件、房屋稅繳款書影本一件、掛
          號函件回執影本一件、郵政匯票影本二件、臺中縣政府營利事業登記證影本一件
          、存證信函影本一件為證。
    理      由
一、原告主張：台中縣東勢鎮○○○段二九六建號，門牌號碼為台中縣東勢鎮○○路二二０
    之三號，該屋之原始起造人是被告，且亦由被告購買建材及僱用工人建造而成，但被告
    因週轉困難，資金不足，故由原告代清償二百五十二萬六千六百零七元之債務，因兩造
    現已離婚，聯合財產關係消滅，且原告為被告代為墊付工程款，亦屬無因管理，為此爰
    依修正前之民法第一千零二十七條第一項及第一百七十二條、第一百七十六條第一項訴
    請被告如數返還等語；被告則以：被告任職駕駛砂石車司機長達十五年之久，當時雙方
    仍為夫妻關係，被告所得薪資全部均存入原告所開列之帳戶，家中所有開支，均悉由原
    告支配使用，建造系爭農舍一事，亦由原告一手處理，因而購買建材及僱用工人亦交由
    原告辦理，故而估價單及收據上皆為原告名義。且按夫妻係以建立家庭為中心之共同生
    活體，且夫妻於日常家務，互為代理人，妻對於夫之原有財產，於民法第一千零三條所
    定代理權限內，得處分之。本件兩造於婚姻關係存續中，興建新屋為提供兩造及子女有
    一共同居住之新穎舒適之生活環境，故興建新屋之事務，應屬兩造所共同關注之家務，
    就興建房屋之糾工、監工及訂約、付款等事宜，兩造互為代理人，本合乎常情與法理，
    又兩造間之經濟生活，向來係由被告負責賺錢（經營卡車託運及挖土機等業務），並交
    由原告管理，雖然兩造離婚前數年起，原告亦有擺設麵攤幫忙家計，然被告亦曾到麵攤
    幫忙，基此，自難謂原告帳戶內之款項或保管之現金或經營麵攤之所得，均為其原有財
    產。況依民法第一千零八條第二項規定，聯合財產由妻管理時，第一千零十九條至第一
    千零三十條關於夫之權利義務，適用於妻，關於妻之權利義務，適用於妻，故本件縱然
    有部分款項係由原告經手支付，該支付之款項係屬於被告所賺取交給原告管理之被告原
    有財產，尚難遽為認定係原告以其原有財產代被告清償債務，亦難謂符合無因管理之要
    件等語，資為抗辯。
二、經查：兩造原係夫妻，後經本院九十一年度婚字第一五八號民事判決（九十一四月二十
    九日）兩造離婚在案，兩造在婚姻關係存續中，並未約定財產制而適用法定財產制，於
    八十六年間起，被告營建台中縣東勢鎮○○○段二九六建號即門牌號碼為台中縣東勢鎮
    ○○路二二０之三號之房屋，在施工期間，被告應支付給廠商之款項，其中向聯大建材
    行支付磁磚費用十五萬元；支付向林籣有購買花梨木扶手費用三萬元；支付享明裝潢行
    全棟十二個窗戶窗簾工程費用三萬一千五百元；支付葉冠廷鋁門窗工程款二十一萬二千
    三百元；支付龍豪花崗石有限公司花崗石地板材料費十七萬六千元；支付室內裝潢設計
    徐登雄原木門費用五萬二千七百五十三元；支付紘業石材有限公司花崗石流理台、流理
    台磨角水磨、一樓至三樓花崗石樓梯費用七萬四千一百五十元；支付劉康庶亞特仕太陽
    能熱水器六萬三千元；合計為七十八萬九千七百零三元，均由原告將須支付之款項交付
    給廠商等情，業據原告提出戶籍謄本一件、本院九十一年度婚字第一五八號民事判決影
    本一件、建物登記謄本一件、民事判決確定證明書影本一件、臺中縣東勢鎮實施區域計
    劃地區自用農舍使用執照影本一件及臺中縣東勢鎮實施區域計劃地區自用農舍建造執照
    影本一件為證，復為兩造所不爭執，自堪信為真實。
三、至於原告主張其有經手支付劉日燐粉刷牆壁工資，共計十八萬元；支付沈昭明粉刷牆壁
    二次工程工資，共計二十萬元；支付委託乙升建設設計農舍及申請建造、使用執照費用
    ，共計七萬元；支付徐振芳板模工程，共計四十八萬四千元；支付健成油漆工程行外牆
    、室內油漆工程，共九萬二千元；支付松擁鐵材有限公司房屋鐵材用料費用，共計三十
    四萬四千九百零四元，並由徐振芳收取並轉交；支付劉能文水電工程費用，共計十七萬
    六千元；支付徐振芳混凝土十九萬元等情，為被告所否認，然查：
（一）支付沈昭明所施作之粉刷牆壁工程工資二十萬元之人確係原告等情，業據證人沈昭明
      、黃貴專到庭證述明確（見本院九十二年三月十日言詞辯論筆錄），該等證人並明確
      否定被告曾有交付款項給證人之情，雖沈昭明、黃貴專係原告之姐夫及姐姐，但該項
      工程既由其等負責施作，則工程款由何人交付一節，自係知之甚稔，苟無其他情事，
      自難僅因其與原告之關係，即謂其等之證詞偏頗不實，是被告並未提出其他之補助事
      實，僅以證人與原告之上開關係，即謂證人等之證詞不足採信云云，應無可採。
（二）再，支付委託乙升建設公司設計農舍及申請建造、使用執照費用七萬元之人，均係原
      告交付給乙升建設公司，且在交款時被告並未同往等情，業據證人陳乙升到庭證述明
      確（見同上日筆錄），按證人陳乙升和兩造並無特別之關係，當無偏頗之問題，其所
      證自可採信。
（三）原告主張其有支付徐振芳板模工程四十八萬四千元及支付松擁鐵材有限公司房屋鐵材
      用料費用，三十四萬四千九百零四元，此款是交由徐振芳收取並轉交等情，業據證人
      徐振芳到庭證述明確（見本院九十二年三月二十八日言詞辯論筆錄），足見原告此部
      分之主張為真，應無疑問。
（四）原告主張其有支付健成油漆工程行外牆、室內油漆工程款九萬二千元等情，業據證人
      徐瑞弘到庭證無訛（見本院九十二年三月二十八日言詞辯論筆錄），足見原告此部分
      之主張，亦係真實。
（五）原告主張其有經手支付劉日燐粉刷牆壁工資十八萬元，固舉證人劉日燐並提出估價單
      影本一件為證，然該證人到庭，雖原證述確實係原告所交付，但嗣經本院針對細節，
      再作進一步之訊問時，其則陳稱實際上交款時兩造均有在場，但是原告或是被告所交
      付的，其已不記得了等語（見本院九十二年三月二十八日言詞辯論筆錄），是故自不
      足憑該證人之上開證詞認定原告之此部分主張為真，至於原告所提出之估價單，係隔
      一、二年後才寫的等情，復經證人劉日燐證述明確，既係事後才填載，自亦不足作為
      有利原告認定之依據，故原告此部分之主張，亦不可取。
（六）原告固主張其有支付劉能文水電工程費用十七萬六千元，固提出估價單影本一件及聲
      請訊問證人劉能文，惟證人劉能文到庭證稱：金額不能確定，至少在十五萬元以上，
      但款項由何人交付，不記得了，原告所提之估價單是證人請款後三、四年才寫，雖估
      價單寫原告支付，但實際上已不記得何人交付等語（見本院九十二年三月十日言詞辯
      論筆錄），足見原告上開所提之證據，均尚不足以證明其確有交付訴外人劉能文十七
      萬六千元之水電工程費用，故其此部分之主張，自無可取。
（七）綜上所述，前開兩造尚有爭執之部分，其中沈昭明粉刷牆壁工程工資二十萬元、委託
      乙升建設公司設計農舍及申請建造、使用執照費用七萬元、徐振芳板模工程四十八萬
      四千元、松擁鐵材有限公司房屋鐵材用料費用三十四萬四千九百零四元、健成油漆工
      程行外牆、室內油漆工程款九萬二千元，合計為一百十九萬零九百零四元，均係由原
      告經手支付無疑，被告此部分空言否認，尚無可採。
四、再者，前開用被告名義興建之系爭房屋所生之工程款債務，既係因被告建造而起，自均
    係被告之債務，被告空言否認上開債務是其債務云云，尚無可取。而兩造於前開房屋興
    建期間分別擔任挖土機駕駛（被告）及擺設麵攤（原告），均有收入來源等情，有被告
    提出在職證明，復為兩造所不爭執，則被告主張原告用以支付廠商之前開款項，均係由
    其所交付之款項支付云云，即顯與事實不符，尚難置信。而被告主張其工作收入均交由
    原告管理用以支應生活之用等情，固為原告所否認，惟原告並未否認被告確有交付款項
    給原告之情，並陳稱兩造的錢都混在一起等語（見本院九十二年三月二十八日言詞辯論
    筆錄），再參以被告在台中縣東勢鎮農會之帳戶中於八十七、八十八年間均陸續有款項
    （共約五十餘萬元）匯入或存入等情（有該農會九十一年九月九日東鎮農信字第二五七
    六號函所附交易明細表在卷可稽），足見被告所稱其收入均交給原告云云，雖非均係實
    情，但其確有將部分收入交給原告管理，應係事實，故前開由原告經手而清償債務之款
    項，自難僅因由係原告交付，即謂是以原告之原有財產而清償。按夫妻財產制，於夫妻
    間未約定財產制時，即適用法定財產制（即聯合財產制），而聯合財產中，不能證明為
    夫或妻所有之財產，推定為夫妻共有之原有財產，九十一年六月二十六日修正前（下簡
    稱修正前）之民法第一千零十七條第二項定有明文（即修正後之現行第一千零十七條第
    一項亦規定，不能證明為夫或妻之財產，推定為夫妻共有），本件兩造於前開婚姻關係
    存中，關於夫妻財產制部分，係適用法定財產制，業如前述，而原告前開主張其用以清
    償被告債務之款項，兩造均無法證明係由其原有財產中支應，則上開由原告所經手支付
    之款項一百九十八萬零六百零七元（即七十八萬九千七百零三元加上一百十九萬零九百
    零四元），參照前開說明，自應推定為兩造所共有。又兩造關於前開款項各出資比例多
    少，均無法主張及舉證，則類推適用民法第八百十七條第二項之規定（各共有人之應有
    部分不明者，推定其為均等），應可認為上開款項兩造之應有部分為均等，即各為二分
    之一。換言之，上開由原告所支付之款項一百九十八萬零六百零七元中之二分之一即九
    十九萬零三百零四元（元以下四捨五入），自屬原告之原有財產，要屬無疑。
五、按妻之原有財產所負債務而以夫之財產清償，或夫之債務而以妻之原有財產清償者，夫
    或妻有補償請求權，但在聯合財產關係消滅前，不得請求補償。修正前民法第一○二七
    條第一項定有明文。而關於親屬之事件，其在修正前發生者，除本施行法有特別規定外
    ，亦不適用修正後之規定。民法親屬編施行法第一條後段定有明文。本件兩造未以契約
    訂立夫妻財產制，應適用聯合財產制為其夫妻財產制，而上開被告興建系爭房屋所負之
    債務，原告以其原有財產清償被告之債務，其清償之數額為九十九萬零三百零四元，現
    兩造業經裁判離婚確定在案等情，業如前述，則參酌上開說明，原告對於被告自有修正
    前民法第一千零二十七條之補償請求權存在，且已可行使，惟其得請求之數額僅有九十
    九萬零三百零四元而已，原告超過上開數額之請求，於法自有不合；再，原告既僅支出
    九十九萬零三百零四元之原有財產而清償被告之債務，縱如原告主張可該當無因管理，
    則其依民法第一百七十六條第一項規定，至多亦僅能請求被告返還九十九萬零三百零四
    元而已，逾該數額之請求，仍屬無理由。從而，本件原告之請求在九十九萬零三百零四
    元及自原告所提之民事準備(三)狀繕本送達被告之翌日即九十一年十一月十三日起至清償
    日止，按年息百分之五計算之利息之範圍內，核屬正當，應予准許；逾此部分之請求，
    於法無據，應予駁回。
六、兩造分別陳明願供擔保，請求宣告假執行及免為假執行，經核原告勝訴部分，並無不合
    ，爰分別酌定相當擔保金額，予以准許；至於原告敗訴部分，其假執行之聲請，因訴經
    駁回而失所附麗，應併予駁回。
七、據上論結，本件原告之訴為一部有理由、一部無理由，依民事訴訟法第七十九條但書、
    第三百九十條第二項、第三百九十二條，判決如主文。
中      華      民      國      九十二      年      五      月       八       日
~B臺灣臺中地方法院民事第四庭
~B    法  官  李國增
右為正本係照原本作成。
如不服本判決，應於判決送達後二十日內，向本院提出上訴狀（須按他造當事人之人數附繕
本）。
中      華      民      國      九十二      年      五      月       十二     日
~B法官書記官


司法院資訊處製作；財團法人民間司法改革基金會備份。
